【裁判字號】    89,勞上更(一),5
【裁判日期】    891212
【裁判案由】    給付退休金
【裁判全文】
台灣高等法院民事判決            八十九年度勞上更(一)字第五號
      上   訴   人  丁○○
                    丙○○
                    戊○○
                    乙○○
      兼右二人共同
      法 定代理 人  甲○○○.
      共        同
      訴 訟代理 人  陳忠輝律師
      被  上 訴 人  順源工業股份有限公司
                              設台北縣三重市○○街九號
      法 定代理 人  陳戴昌  .
      訴 訟代理 人  趙培宏律師
右當事人間請求給付退休金事件，上訴人對於中華民國八十七年五月十五日臺灣板橋
地方法院八十六年度勞訴字第九號第一審判決提起上訴，經判決後，由最高法院發回
更審，本院判決如左：
    主    文
原判決廢棄。
被上訴人應給付上訴人新台幣貳佰壹拾壹萬捌仟貳佰零柒元，及自民國八十六年五月
九日起至清償日止，按週年利率百分之五計算之利息。
第一、二審及發回前第三審訴訟費用由被上訴人負擔。
    事    實
甲、上訴人方面：
壹、聲明：
一、原判決廢棄。
二、被上訴人應給付上訴人新台幣（下同）二百十一萬八千二百零七元，及自起訴狀
    繕本送達翌日起至清償日止，按週年利率百分之五計算之利息。
貳、陳述：除與原判決記載相同者，茲引用之外，補稱略以：
一、陳錦堂確係於民國（下同）五十九年三月進入被上訴人公司工作，嗣陳錦堂於八
    十五年八月九日向被上訴人請求退休，其服務年資已滿二十五年，合於勞動基準
    法第五十三條規定，依同法第五十五條規定，得向被上訴人請求給付退休金：
  (一)查被上訴人公司係於五十九年一月二十七日正式登記，自六十五年始為員工辦理
    勞工保險，為兩造所不爭執，是本件計算陳錦堂實際服務年資，自不能單以勞保
    資料為據，按證人即為被上訴人自承於五十九年間起在被上訴人公司服務之鍾廷
    文證稱：「陳錦堂於當兵前即在順源公司任職，當兵回來又在順源做」、證人姚
    天慶則非但證稱：陳錦堂大約在五十九年間進入順源，其後去當兵，退伍一星期
    即又回順源上班，一直工作至肝癌病逝為止，未曾離開等語，且更明確指出「
    陳錦堂約在五十九年過農曆年後進入順源上班」、證人劉陳妙齡證稱：於五十九
    年間曾前往被上訴人公司探視陳錦堂，公司設在「三重市○○路」，該公司當時
    設於上址亦為被上訴人自承，足證陳錦堂確係於五十九年農曆年後進入被上訴人
    公司工作。
  (二)又證人陳金和於鈞院庭訊時證稱：陳錦堂、姚天慶係於六十五年下半年才去被上
    訴人公司工作顯不實在，查證人陳金和係自公司成立即為被上訴人公司董事，為
    其自承，本即與被上訴人有利害關係，證詞本即有偏頗之虞，難期為公正之證詞
    ，且其證述亦與事實有矛盾，陳金和證稱陳錦堂與姚天慶係於六十五年下半年始
    進入被上訴人公司工作，惟據勞工保險資料顯示被上訴人公司係於八十五年三月
    一日為姚天慶、陳錦堂及所有員工加保，足證陳金和證述陳錦堂、姚天慶係於六
    十五年下半年始進入被上訴人公司工作顯非真實，再者被上訴人公司若果真於六
    十五年三月一日始有聘僱外人工作，然該公司於同一年月日同時聘僱二、三十人
    ，同時辦理勞保，亦與常情有違，足證證人陳金和之證述當非真實，不足採信。
  (三)被上訴人公司於五十九年一月核准設立登記前，從五十年起陳戴昌即以地下工廠
    型態在營運生產，姚天慶於原審所証者係稱其於五十三、四年就去順源工作，非
    指順源公司，而五十三、四年時在被上訴人公司設立前係以工廠型態在經營，與
    陳戴昌所言及紀念幣所載，正相符合，姚天慶所証乃屬事實。
  (四)按修正前兵役法第四十五條第一項明文規定，勞工在營服役期間享有保留底缺年
    資之權利，已明白表示在營服役期間仍視為服務年資，併入工作年資計算，此亦
    有內政部七十五年八月八日台內勞字第四０八二九七號函第三點謂：「三事業
    單位於本解釋函發布前或經指定適用前，其僱用之勞工已在役或已役畢者在營服
    役期間仍視為機構服務年資，併入工作年資計算」，及行政院勞工委員會八十一
    年六月十六日台勞動一字第一七四三０號函已明白指出於適用勞動基準法之事
    業單位，所僱用之勞工於前開解釋函發布前已在役者，其在營服役期間均應併入
    工作年資計算，足證陳錦堂在營服役期間應計入工作年資。
二、關於陳麗英錄音帶內容，業經原審法院當庭播放，確實為証人陳麗英無誤。前開
    錄音帶譯文內容即已證明陳錦堂已有向被上訴人公司辦理退休事宜之會計陳麗英
    為聲請退休之意思表示，則聲請退休之意思表示已生合法退休之法律效果，更何
    況前開錄音帶譯文亦可證明被上訴人公司會計陳麗英於陳錦堂打第二通電話時，
    有告知董事長，適足證陳錦堂已向被上訴人之法定代理人為聲請退休之意思表示
    。又上訴人甲○○○八十五年十二月四日到被上訴人公司找陳麗英談的，就是陳
    錦堂辦退休之事，如果陳錦堂生前未打電話向陳麗英說要辦退休，陳麗英應會說
    陳錦堂沒打過電話，怎會默認？且陳麗英談話中更進而明確表示陳錦堂曾要請退
    休，足証陳錦堂生前八十五年八月時曾打電話向被上訴人請求退休。
三、上訴人公司法定代理人陳戴昌雖否認公司會計陳麗英曾於陳錦堂生前告知陳錦堂
    向被上訴人請求退休事宜，惟查陳戴昌為被上訴人之法定代理人，本件訴訟本即
    因被上訴人公司不願依法給付退休金而涉訟，陳戴昌既為公司董事長為利害關係
    人，當無可能自認陳錦堂有向被上訴人公司為聲請退休之意思表示，原判決竟因
    被上訴人法定代理人陳戴昌否認而認陳錦堂只係查詢退休事宜，原判決理由顯有
    背於證據法則及經驗法則之判決違背法令。
四、據勞工保險局復函  鈞院，被上訴人公司係六十五年三月五日始為勞工第一次加
    保，加保人數三十二人，其中包括上訴人之被繼承人陳錦堂及原審証人姚天慶、
    陳錦俊、鍾廷文及陳錦俊之兄。按被上訴人公司於五十九年一月經核准登記，之
    前為地下工廠，公司設立登記後遲至六十五年三月五日始為勞工投保勞保，此由
    六十五年三月五日第一次同一天加保人數達三十二人即可明瞭，何況被上訴人公
    司設立之前已以地下工廠型態在經營，已有許多勞工在工廠工作。被上訴人公司
    設立時顯未為已在工廠工作之勞工加保。
五、原審証人陳錦俊在原審証稱他六十五年三月進入順源公司，又証稱陳錦堂在他之
    後進入公司，上訴人在原審已當庭指其証言不實。如陳錦俊六十五年三月始進入
    公司，陳錦堂在其後進入公司，則陳錦堂加保日期不會與陳錦俊一樣在同一天（
    六十五年三月五日）。足見陳錦俊在原審証詞為不實。
六、証人鍾廷文八十八年一月四日在  鈞院亦証稱陳錦堂當兵前就進入順源，且上訴
    人甲○○○等於陳錦堂過世後八十五年十二月五日晚間曾拜訪鍾廷文家，與鍾廷
    文及其妻談話中，鍾廷文亦明確表示其五十八年進入順源，陳錦堂五十九年。因
    而被上訴人辯稱六十五年始有聘僱員工云云，顯屬不實。
七、勞工依勞動基準法規定自請退休，請求雇主給付退休金，與勞工依勞工保險條例
    規定得向勞保局請領之給付並非互相排斥，被上訴人公司不顧陳錦堂生前退休請
    求，拒絕其退休，俟陳錦堂病死後，始為其遺囑辦理死亡給付，此乃被上訴人公
    司違法拒絕陳錦堂退休請求之結果，被上訴人公司如依法辦理陳錦堂退休給付、
    老年給付，陳錦堂本可分別請領各該雇主及勞保局之給付。
八、上訴人於起訴時乃係依據陳錦堂於八十五年八月九日自請退休時之法令即勞動基
    準法施行細則第二十八條規定計算工作年資及退休金金額，前開施行係則第二十
    八條乃係依據勞動基準法第八十五條授權訂定，並非無效，而法院判決係法官基
    於獨立審判原則，個案判決雖其間或有對勞動基準法施行細則第二十八條作不同
    之判決。惟其判決僅羈束繫屬個案，此有行政法院勞工委員會七十八年四月七日
    台勞動三字第０八四０八號函可稽，且該施行細則嗣後雖經廢止，惟此乃因勞
    動基準法於八十五年十二月二十七日將該施行細則內容明文規定於勞動基準法第
    八十四條之二，更足證前開施行細則係立法者之授權範圍內所制定之法律命令，
    即無違背立法者目的，當屬有效之法律命令，被上訴人認前開施行細則係屬無效
    顯有誤解。又上訴人於八十九年九月二十一日準備書狀敘明本件爰引勞動基準法
    第八十四條之二規定，不再爰用前開施行細則第二十八條，特於本書狀更正，上
    訴人關於退休金之計算乃以勞動基準法施行細則第二十八條、台灣省工廠工人退
    休規則、勞動基準法為計算依據。
九、退步言之，前開施行細則第二十八條縱屬無效，惟按勞動基準法第五十三條、第
    五十五條規定，上訴人仍可請領退休金，依據勞動基準法第五十三條第二款規定
    工作二十五年以上者得自請退休，第五十五條規定勞工退休金之給與標準，按其
    工作年資，每滿一年給與二個基數，但超過十五年之工作年資，每滿一年給予一
    個基數，陳錦堂其可領取四十一點五個基數之平均工資計二、二三七、０五七元
    （53905×41.5=0000000），亦已超過請求範圍。
乙、被上訴人方面：
壹、聲明：上訴駁回。
貳、陳述：除與原判決記載相同者，茲引用之外，補稱略以：
一、陳錦堂係於六十五年進入被上訴人公司工作，被上訴人即為其辦理勞保，此由
    鈞院向勞工保險局調閱被上訴人之加保資料即可查明，陳錦堂尚不符合老年給付
    之規定。
二、被上訴人從未以地下工廠之型態出現，且被上訴人於五十九年成立時，即係公司
    之型態。況勞工工作年資以服務同一事業單位為限，勞動基準法第五十七條第一
    項及同法施行細則第五條第一項定有明文，故上訴人自應就順源工廠與順源公司
    係屬同一事業之事實，負舉證責任。是上訴人迄未提出證據說明順源公司有曾以
    順源工廠經營之情事，空言否認其舉證義務，並逕稱被上訴人應將陳錦堂自五十
    九年三月至六十五年間尚未進入順源公司以前之工作年資合併計算，據以請求退
    休給付，自無理由。
三、證人姚天慶雖表示其在五十三、四年即進入被上訴人公司工作，惟五十三、四年
    時被上訴人公司尚未成立，其焉有可能在被上訴人公司內工作？姚天慶如確有於
    五十七年間在被上訴人公司工作，焉有可能不知「順源」是工廠或公司之理？同
    時，證人陳金和於  鈞院庭訊時已證稱，姚天慶係在六十五年進公司，故姚天慶
    於原審時所稱，其於五十七年七、八月即在順源工廠工作，且陳錦堂係在五十九
    年進入「順源」工作一節，其所指之「順源」，應係順源工廠，而非順源公司，
    兩者並非同一事業，故其證言顯與事實不符，不足採信。
四、鍾廷文於  鈞院前審證述情節，有部分證言有前後矛盾之處。蓋，陳錦堂確係在
    六十五年始進入被上訴人公司。被上訴人於五十九年成立時即係「順源工業股份
    有限公司」，而非至六十五年始成為公司。但由鍾廷文之陳述可知，其於五十九
    年上半年至順源公司工作，六十五年以後順源公司才有請外人前來工作。
五、證人劉陳妙齡於原審時固證稱，順源公司於五十九年時即設於三重市○○路，旁
    邊有竹籬笆圍著云云，且順源公司法定代理人亦稱順源公司乃在三和路部分。按
    ，順源公司自設立迄今均在長興街九號，但因距三和路甚近，且三和路係主要道
    路，長興街乃巷道，為便於客戶尋找，故習慣上（迄今仍是如此）均向他人說，
    公司在三和路，因此，並無先前有順源工廠在三和路，其後順源公司在長興街之
    情形。
六、因順源公司在六十五年以前並無外人，故未辦理勞保。六十五年開始大量對外招
    募時，公司方有行政人員，而同時為全體員工辦理勞保，此即係陳金和、姚天慶
    、陳錦堂在六十五年間先後進入工作，但卻同時投保之原因。由於彼等進入公司
    之時間僅差距數月，故係同時投保。試想，姚天慶、陳錦堂如係在五十九年間即
    在順源公司工作，焉有可能默默工作長達六年之久，對公司未為其加入勞保，不
    聞不問？蓋，當時並無全民健保，參加勞保者看病僅需繳納掛號費，其他均由勞
    保局負擔，更無全民健保之部分負擔。因此，員工不可能在公司工作長達六年，
    卻不要求公司投保勞保。
七、上訴人所提出之錄音帶經當庭播放後，其內容甚為吵雜且聽不清楚，根本不知談
    話內容為何。上訴人雖提出其與陳戴昌、陳麗英之電話錄音，惟該錄音係審判外
    陳述，尚難予以採信。陳麗英並非被上訴人之代表人或法定代理人，並無代表被
    上訴人之權能，故縱使陳麗英有辦理被上訴人員工退休給付事項之職責，然此與
    其是否得代被上訴人受領員工自請退休之意思表示，係屬二事；況陳麗英並非該
    勞動契約之當事人，故上訴人主張陳錦堂向陳麗英表示要退休，即已符合自請退
    休條件，並非適法，而被上訴人之法定代理人陳戴昌於地院時即已當庭否認陳麗
    英曾於陳錦堂生前告知陳錦堂向被上訴人公司請求退休事宜。上訴人既未舉證說
    明陳錦堂有依法向被上訴人預告三十日終止契約而自請退休之表示，依法尚不能
    謂其已合於勞動基準法所定自請退休之行使方式。
八、內政部七十五年八月八日（七五）臺內勞字第四○八二九七號函係稱：「一勞動
    基準法所稱勞工工作年資係指勞工於事業單位從事工作所累計之年資。二有關勞
    工在營服役期間應否併計工作年資一節，依前項原則，勞工服兵役前後在同一事
    業單位之工作年資應予併計，惟勞工在營服役期間未於事業單位從事工作，該期
    間得不計入工作年資，事業單位如規定可併入計算工作年資者，從其規定。」此
    有該函釋附卷可稽（該函內容係由行政院勞工委員會網站所下載之最新資料）由
    此可知，該函釋之內容，並未如同上訴人所提出上證一之函有第三點規定之記載
    ，故上訴人所提出之資料，是否仍屬有效，已非無疑。同時，內政部上述函釋第
    二點已明定，勞工在營服役期間，如未於事業單位從事工作，該期間得不計入工
    作年資，倘事業單位有可併入計算工作年資之規定時，則從其規定。依此，足見
    該函釋所載，並不具強制效力，縱使如上訴人之主張，該函釋尚有第三點認為勞
    工於七十五年八月八日前已役畢或已在役者，其在營期間視為原機構服務年資而
    併入工作年資計算，惟此不過係補充該函釋第二點之說明，且行政院勞工委員會
    依法並未經授權得自行發布函釋認定七十七年八月八日以前已役畢或在役者，其
    工作年資應併計其在營期間，如於七十七年八月八日以前尚未入伍者，則不得請
    求併計工作年資之權限（蓋修正前之兵役法第四十五條第一項並未作如是之區分
    ）。故勞工在營期間是否應予併計工作年資，自應視該勞動契約有無相關約定為
    斷，非謂勞工均得依該函釋主張予以併計在營期間。經查，順源公司並無勞工在
    營服役期間得併入計算工作年資之規定，故上訴人主張陳錦堂得將其在營服役期
    間併入工作年資計算云云，並無理由。
九、修正前兵役法第四十五條第一項固規定，勞工在營服役期間享有保留底缺年資之
    權利，惟該項權利之行使，參酌行政院勞工委員會八十一年七月二十三日台八一
    勞動一字第二一五八七號函示內容，仍應由勞工於接獲兵役徵集後，有向雇主表
    示將入營之意思為要件；且其役畢返回原事業單位時如欲併計工作年資，亦應以
    原事業單位規定有可併入計算工作年資之規定時為限。而該條文既僅稱「保留」
    ，足見該條文之立法意旨係為保障勞工之工作權利而准予保留其服役前之底缺及
    年資，得與役畢後之工作年資合併計算，並非認為勞工得一方面在營服役，另一
    方面又享有工作年資之計算，而強令雇主給付其在營期間之退休給付。況勞工服
    役期間，其如有勞工保險，亦因其離職而終止，並不具勞工身分，上訴人卻認為
    勞工仍得將在營服役期間併計入工作年資，實難謂合於事理。依此，上訴人既未
    能提出陳錦堂有向被上訴人公司提出保留年資意思之具體事證，且順源公司亦無
    勞工在營服役期間得併入計算工作年資之規定，上訴人之詞，顯無足採。
十、退萬步言之，縱使內政部七十五年八月八日（七五）臺內勞字第四○八二九七號
    函並行政院勞工委員會八十一年六月十六日臺八一勞動一字第一七四三○號、同
    年七月二十三日臺八一勞動一字第二一五八七號等函釋確有指示，事業單位於上
    開內政部函發布前，或經指定適用勞動基準法前，所僱用之勞工已在役或已役畢
    者，在營服役期間仍視為原機構服務年資，併入服務年資計算云云。惟，該等函
    釋依中央法規標準法第三條規定，其性質僅係行政命令，揆諸中央法規標準法第
    十一條所定：「法律不得牴觸憲法，命令不得牴觸憲法或法律」意旨，該函釋並
    不能牴觸或逾越修正前兵役法第四十五條第一項規定，逾越或牴觸者，均屬無效
    。依此，該函釋內容，既顯有逾越修正前兵役法四十五條第一項所定「保留」底
    缺年資規定之情形，無異對於原無規定將員工服役期間併入計算工作年資之事業
    單位，創設雇主對於員工在營期間應併計入工作年資並給付退休金之義務，顯已
    逾越法律授權範圍，且其內容又係命人民負擔法律未規定之義務，與中央法規標
    準法第五條第二款「關於人民之權利、義務，應以法律定之」，及同法第六條「
    應以法律規定之事項，不得以命令定之」之規定相違，應屬無效。準此，上訴人
    依據無效之行政命令，主張將陳錦堂在營期間併計其工作年資並請求被上訴人應
    負擔給付陳金堂退休金之義務，於法無據，並無理由。
十一、查勞動基準法施行細則第二十八條因逾越母法規定，本屬無效，並業於八十六
      年六月十二日經行政院勞工委員會依法予以刪除，故本件上訴人爰以起訴之請
      求權基礎，於原審判決（八十七年五月十五日）及  鈞院前審判決（八十八年
      四月六日）前，實已不復存在，故上訴人之訴及上訴，顯無理由；況上訴人至
        鈞院前審言詞辯論終結前，均未主張變更訴訟標的，現今方予具狀請求依勞
      動基準法第八十四條之二規定，訴請被上訴人給付退休金，顯有故意延滯訴訟
      且已妨礙被上訴人行使防禦之訴訟權利並生影響訴訟終結之情事，其所為訴之
      變更，於法不合，被上訴人特此提出異議，請  鈞院准予依民事訴訟法第四百
      四十六條第一項本文規定，裁定駁回被上訴人訴之變更。
十二、勞動基準法第八十四條之二雖規定，勞工於勞動基準法施行（七十三年八月一
      日）前之工作年資，其資遣費及退休金給與標準，依當時應適用之法令規定計
      算，當時無法令可資適用者，依各該事業單位自訂之規定或勞雇雙方之協商計
      算之。惟勞動基準法第八十四條之二係於八十五年十二月五日始三讀通過並自
      公布日施行（勞動基準法第八十六條參照），依中央法規標準法第十三條規定
      ：「法規明定自公布或發布日施行者，自公布或發布之日起算第三日發生效力
      。」足見該條規定並無溯及效力，故上訴人既主張陳錦堂於八十五年八月九日
      即已自請退休，並請求計算至八十五年八月八日止之工作年資所得請領之退休
      金，依法律不溯及既往原則，本件上訴人自無援引嗣後（八十五年十二月七日
      ）始生效力之該條文餘地。況本件陳錦堂是否得以適用台灣省工廠工人退休規
      則計算其於勞動基準法施行前之工作年資並請領退休金，尚非無疑（蓋被上訴
      人係依法設立之股份有限公司），故上訴人主張請求該部分之退休金，自難謂
      合。
十三、本案陳錦堂因不符老年給付之規定，故無從辦理老年給付，其病故後，上訴人
      甲○○○即提出申請，被上訴人亦已為其辦理死亡給付，且上訴人已領取該筆
      款項。如今，上訴人又主張其得請求陳錦堂之退休金，二者顯已矛盾。
    理    由
一、上訴人主張：伊等為陳錦堂之子女及配偶，陳錦堂於五十九年三月一日受僱於被
    上訴人所營工廠為拋光工人，於六十一年十二月入伍服兵役，六十三年十二月退
    伍後即又回被上訴人公司工作，迄無間斷，嗣陳錦堂於八十五年七月三日向被上
    訴人請病假赴長庚醫院就醫，經醫師診斷，始發現罹患肝癌末期，陳錦堂乃於診
    療期間即同年八月九日向被上訴人請求退休，遭被上訴人以年資未達二十五年為
    由拒絕後，陳錦堂隨於同年十月二十一日因癌症病逝。按勞工工作二十五年以上
    者，得自請退休，勞動基準法第五十三條定有明文，陳錦堂自五十九年三月一日
    進入順源工廠工作，迄八十五年八月八日止，其服務年資已滿二十五年，自合於
    勞動基準法自請退休之規定，依同法第五十五條規定，得請求被上訴人給付退休
    金，伊等為陳錦堂之繼承人，陳錦堂之退休金給付請求權自應由伊等共同繼承，
    爰訴請被上訴人給付伊等二百十一萬八千二百零七元及法定遲延利息。
二、被上訴人則以：訴外人陳錦堂係六十五年三月五日始至伊公司服務，故伊於是日
    為其投保勞工保險，陳錦堂生前並未向伊請求辦理退休，且其因病死亡，已由伊
    代向勞工保險局（下稱勞保局）申請勞工保險死亡給付，並經勞保局核付一百十
    六萬五千五百元，上訴人所稱陳錦堂已在伊公司服務滿二十五年，且曾自請退休
    ，均與事實不符等語，資為抗辯。
三、上訴人主張：伊等之被繼承人陳錦堂自五十九年三月一日受僱於被上訴人所營工
    廠為拋光工人，於六十一年十二月入伍服兵役，六十三年十二月退伍後即又回被
    上訴人公司工作，迄無間斷，嗣陳錦堂因病經醫師診斷發現罹患肝癌末期，陳錦
    堂乃於八十五年八月九日向被上訴人請求退休，遭被上訴人以年資未達二十五年
    為由拒絕等語。被上訴人則抗辯：訴外人陳錦堂係六十五年三月五日始至伊公司
    服務，陳錦堂生前並未向伊請求辦理退休等語。經查：
  (一)被上訴人公司係於五十九年一月二十七日正式登記，自六十五年起始為員工辦理
    勞工保險，為其所不爭（見原審卷第一一○頁），並經本院前審函詢勞保局被上
    訴人公司勞工最早加入勞保之時間，亦據該局函覆：「被上訴人公司於六十五年
    三月五日第一次加保」，有該局八十七年十月七日八七保承字第六○四五二二一
    號函附卷可稽（見本院前審卷第五○頁），是本件計算陳錦堂實際服務年資，自
    不能單以勞工保險資料為依據。
  (二)證人鍾廷文於本院前審證稱：「陳錦堂於當兵前即在順源公司任職，．．．．當
    兵回來又在順源做」（見本院前審卷第七五頁背面），且被上訴人亦自承證人鍾
    廷文於五十九年間起即在被上訴人公司服務（見原審卷第一一○頁），另證人姚
    天慶於原審則非但證稱：「五十七年七、八月就到順源工作，．．．．陳錦堂大
    約在五十九年間進入順源，其後去當兵，退伍一星期即又回順源上班，一直工作
    至肝癌病逝為止，未曾離開」等語，且更明確指出「陳錦堂約在五十九年過農曆
    年後進入順源上班」（見原審卷第二九頁），證諸陳錦堂係四十一年十一月十二
    日出生，於六十一年十二月二十日入伍，六十三年十二月十九日退伍，此有上訴
    人提出之戶籍謄本、退伍證明書在卷可考（見原審卷第一四六、一四七頁），核
    與證人鍾廷文、姚天慶之供述尚屬吻合。又被上訴人公司地址，除兩造書狀及臺
    灣省政府函送之被上訴人公司登記事項表記載為「三重市○○街九號」外，卷內
    別無載明其他地址之資料，證人劉陳妙齡證稱：「於五十九年間曾前往被上訴人
    公司探視陳錦堂，公司設在『三重市○○路』」，該公司當時設於上址亦為被上
    訴人所自承（見原審卷第一三九頁），上訴人主張陳錦堂自五十九年間起任職被
    上訴人公司，尚堪採信，否則證人劉陳妙齡應無從知悉被上訴人公司於五十九年
    間設在三重市○○路。至証人陳錦俊於原審証稱：「六十五年三月進入順源公司
    （指證人自己），故陳錦堂是否在六十五年前進入公司我不知道。」又証稱陳錦
    堂在他之後進入公司等語（見原審卷第一一六頁），證人陳金和於本院證稱：「
    我是在六十五年上半年起在順源公司上班，我先進公司，他（即指陳錦堂）才來
    的，姚天慶在六十五年下半年進公司的」（見本院卷 第六○、六一頁），惟查証
    人陳錦俊係被上訴人法定代理人之弟、證人陳金和則為被上訴人公司董事兼廠長
    ，其等所為之證詞難免有偏頗之情，復與被上訴人公司係於六十五年三月五日同
    時為陳錦堂、姚天慶、陳錦俊、陳金和等人辦理勞保之事實不符（見本院前審卷
    第五一至五四頁），証人陳錦俊、陳金和之證詞，自難率予採為有利於被上訴人
    之證據。
  (三)次查依卷附甲○○○與被上訴人會計陳麗英及訴外人許柏勳之對話錄音譯文，陳
    麗英承認：陳錦堂生前曾向伊請求辦理退休，伊告以不能請求；甚而甲○○○質
    問有無跟董事長講，陳麗英則稱：頭一通沒跟他說，第二通有跟他說；而陳麗英
    並證稱嗣由伊幫忙辦理勞保死亡給付云云（見原審卷第四一頁、第四六頁背面）
    ，且經原審當庭勘驗電話錄音內容，亦與上訴人所提出之對話錄音譯文吻合，證
    人陳麗英亦供稱電話錄音為其與甲○○○之對話無誤（見原審卷第五四頁），足
    見上訴人指稱陳錦堂生前即請求辦理退休遭拒，尚堪採信。至被上訴人之法定代
    理人陳戴昌雖於原審時否認陳麗英曾於陳錦堂生前告知陳錦堂向被上訴人公司請
    求退休事宜，及證人陳麗英於原審時否認曾於陳錦堂生前接獲其請求退休電話（
    見原審卷第四一頁），惟此等一為負責人、一為勞保承辦人員，所為規避責任之
    詞，亦不足採為有利於被上訴人之證據。
  (四)再者，依修正前兵役法第四十五條第一項規定及內政部七十五年八月八日（七五
    ）臺內勞字第四○八二九七號函並行政院勞工委員會八十一年六月十六日臺八一
    勞動一字第一七四三○號、同年七月二十三日臺八一勞動一字第二一五八七號函
    釋，事業單位於上開內政部函發布前，或經指定適用勞動基準法前，所僱用之勞
    工已在役或已役畢者，在營服役期間仍視為原機構服務年資，併入服務年資計算
    。查陳錦堂自五十九年起即任職被上訴人公司，其間除服兵役外，從未間斷，至
    其八十五年請求退休時止，併計其在營服役期間，已達二十五年以上，顯已達退
    休年資並符合辦理退休請領老年給付之規定。自不能以被上訴人拒絕陳錦堂之退
    休，致未通知勞保局終止勞保，而謂陳錦堂不能請求給付退休金。
四、綜上所述，上訴人主張：伊等為陳錦堂之子女及配偶，陳錦堂於五十九年三月一
    日受僱於被上訴人所營工廠為拋光工人，於六十一年十二月入伍服兵役，六十三
    年十二月退伍後，即又回被上訴人公司工作，迄無間斷，嗣陳錦堂因病經醫師診
    斷發現罹患肝癌末期，陳錦堂乃於八十五年八月九日向被上訴人請求退休，遭被
    上訴人以年資未達二十五年為由拒絕，陳錦堂隨於同年十月二十一日因癌症病逝
    ，按勞工工作二十五年以上者，得自請退休，勞動基準法第五十三條定有明文，
    陳錦堂自五十九年三月一日進入順源工廠工作，迄八十五年八月八日止，其服務
    年資已滿二十五年，自合於勞動基準法自請退休之規定，為可採。查上訴人為陳
    錦堂之繼承人，陳錦堂之退休金給付請求權自應由上訴人共同繼承，從而，上訴
    人請求被上訴人給付退休金二百十一萬八千二百零七元及自八十六年五月九日（
    即起訴狀繕本送達翌日）起至清償日止，按週年利率百分之五計算之利息，為有
    理由，應予准許。是則原審為上訴人敗訴之判決，尚有未洽。上訴意旨指摘原判
    決不當，求予廢棄改判，為有理由，爰由本院予以廢棄改判如主文第二項所示。
五、本件事證已臻明確，兩造其餘攻擊防禦方法，經審酌後認並不影響判決結果，自
    毋庸逐一贅述，附此敘明。
據上論結，本件上訴為有理由，爰為判決如主文。
中      華      民      國    八十九    年      十二      月    十二    日
                                臺灣高等法院民事第十庭
                                      審判長法  官  林  敬  修
                                            法  官  劉  勝  吉
                                            法  官  黃  騰  耀
右正本係照原本作成。
如不服本判決，應於收受送達後二十日內向本院提出上訴書狀，其未表明上訴理由者
，應於提出上訴後二十日內向本院補提理由書狀（均須按他造當事人之人數附繕本）
上訴時應提出委任律師或具有律師資格之人之委任狀；委任有律師資格者，另應附具
律師及格證書及釋明委任人與受任人有民事訴訟法第四百六十六條之一第一項但書或
第二項（詳附註）所定關係之釋明文書影本。
中      華      民      國    八十九    年      十二      月    十四    日
                                            書記官  楊  麗  雪
附註：
民事訴訟法第四百六十六條之一（第一項、第二項）：
對於第二審判決上訴，上訴人應委任律師為訴訟代理人。但上訴人或其法定代理人具
有律師資格者，不在此限。
上訴人之配偶、三親等內之血親、二親等內之姻親，或上訴人為法人、中央或地方機
關時，其所屬專任人員具有律師資格並經法院認為適當者，亦得為第三審訴訟代理人
。


司法院資訊處製作；財團法人民間司法改革基金會備份。
